【裁判字號】    95,上訴,2443
【裁判日期】    951205
【裁判案由】    毒品危害防制條例
【裁判全文】
臺灣高等法院臺中分院刑事判決  95年度上訴字第2426、2443號
上  訴  人  臺灣臺中地方法院檢察署檢察官
上  訴  人
即  被  告  甲○○
上列上訴人因毒品危害防制條例案件，不服臺灣臺中地方法院95
年度易字第1125號中華民國95年 8月30日第一審判決（起訴案號
：臺灣臺中地方法院檢察署95年度毒偵字第 708、1937號），提
起上訴，本院判決如下：
    主    文
原判決關於施用第一級毒品及定應執行刑部分均撤銷。
張廷茂連續施用第一級毒品，累犯，處有期徒刑壹年貳月；扣案
之注射針筒壹支、塑膠空袋貳只，均沒收。
其餘上訴駁回。
上訴駁回之所處有期徒刑肆月與撤銷改判所處之有期徒刑壹年貳
月，應定執行有期徒刑壹年肆月；扣案之注射針筒壹支、塑膠空
袋貳只，均沒收。
    犯罪事實
一、甲○○前因毒品危害防制條例案件，經原審法院以91年度訴
    字第1600號判決判處有期徒刑11月確定，於民國93年 1月31
    日在監縮刑期滿執行完畢。又因施用毒品案件，經法院裁定
    施予強制戒治1年，於92年 3月8日強制戒治執行完畢釋放。
    詎猶不知悔改，於上開強制戒治執行完畢釋放後 5年內，復
    基於施用第一級毒品犯意，自93年3月間（自前案執行93年1
    月31日執行刑期期滿釋放後，約隔1個多月左右）起至95年2
    月25日止，在臺中縣豐原市○○里○○街31號住處，以針筒
    注射血管方式，約1、2天施用 1次，先後連續施用第一級毒
    品海洛因多次。又另基於施用第二級毒品甲基安非他命之犯
    意，於95年 2月25日某時，在上開住處，以將甲基安非他命
    （起訴書誤載為安非他命）置於玻璃管內點火燃燒吸食煙氣
    之方式，施用第二級毒品甲基安非他命一次。嗣經警先於95
    年1月19日下午6時20分許，持原審法院核發之搜索票前往其
    住處執行搜索，當場扣得其所有供施用第一級毒品海洛因犯
    罪使用之注射針筒1支、塑膠空袋2只（起訴書載稱海洛因殘
    渣袋），並採驗其尿液結果，呈第一級毒品嗎啡陽性反應（
    海洛因進入人體內經代謝作用後呈嗎啡成分經由尿液排出）
    ；復於95年2月25日下午5時50分許，在臺中縣豐原市○○路
    與東北街口處查獲，經採驗其尿液結果，呈第一級毒品嗎啡
    及第二級毒品甲基安非他命陽性反應，而發覺上情。
二、案經臺中縣警察局豐原分局報請臺灣臺中地方法院檢察署檢
    察官偵查起訴及移送併辦。
    理    由
一、上開事實，業據被告甲○○（下稱被告）於本院審理時自白
    在卷。經查：被告於95年 1月19日經警採驗其尿液結果，確
    呈嗎啡陽性反應；而於同年 2月25日為警所採取之尿液，經
    檢驗結果，嗎啡與甲基安非他命俱呈陽性反應，有警製尿液
    代號與中山醫學大學附設醫院藥物濫用檢測中心檢驗報告各
    2 份等件在卷足參（參見臺中縣警察局豐原分局豐警偵字第
    095000430 號刑案偵查卷宗第17頁、臺中縣警察局豐原分局
    豐警偵字第095002011號刑案偵查卷宗第3頁、第15頁；臺灣
    臺中地方法院檢察署95年度毒偵字第 213號偵查卷宗第21頁
    ）。參之95年1月19日經警在被告住處搜索查扣之注射針筒1
    支及塑膠空袋 2只確係施打海洛因所用之器物，且據被告本
    院審理時供承在卷，堪認被告上開自白與事實相符。次查被
    告前因施用毒品案件，經法院裁定施予強制戒治 1年，於92
    年3月8日強制戒治執行完畢釋放之事實，有臺灣高等法院被
    告前案紀錄表、刑案資料查註紀錄表各 1份附卷可按，其確
    於 5年內，再犯本案之施用第一級毒品罪與第二級毒品罪無
    訛。是本案罪證明確，被告犯行足以認定，應依法論科。
二、按行為後法律有變更者，適用行為時之法律，但行為後之法
    律有利於行為人者，適用最有利於行為人之法律，現行刑法
    第 2條第1項定有明文。此條規定乃與刑法第1條罪刑法定主
    義契合，而貫徹法律禁止溯及既往原則，係規範行為後法律
    變更所生新舊法律比較適用之準據法，是刑法第 2條本身雖
    經修正，但刑法第 2條既屬適用法律之準據法，本身尚無比
    較新舊法之問題，應一律適用裁判時之現行刑法第 2條規定
    以決定適用之刑罰法律。刑法修正之比較新舊法，應就罪刑
    有關之共犯、未遂犯、想像競合犯、牽連犯、連續犯、結合
    犯，以及累犯加重、自首減輕暨其他法定加減原因（如身分
    加減）與加減例等一切情形，本於統一性及整體性原則，綜
    其全部罪刑之結果而為比較，亦有最高法院95年度第 8次刑
    事庭會議決議可資參照。查被告行為後，刑法業於94年 2月
    2 日修正公布，並於95年7月1日施行。是被告行為後應適用
    之相關法律既已有變更，茲就本案適用修正前、後規定之結
    果，比較說明如次：(一)按刑法第2條第1項所稱之法律，係指
    刑罰所依存的整體法律狀態，故法律有變更應指足以影響行
    為的可罰性與法律效果的法令因修正或廢止而有所變更而言
    。所以刑法法律變更概念，應界定在法律規定的改變，足以
    影響刑罰權判斷者而言，刑法總則的變更，自然會影響到個
    別犯罪的成立，乃至於法律效果的結構，自屬法律變更，應
    為新舊法之比較。(二)修正後刑法業已刪除原刑法第56條之連
    續犯規定，則被告所為之數犯罪行為，除法理上合於接續犯
    、包括一罪之情形，仍可認為構成單一犯罪外，即應依刑法
    第51條之規定分論併罰，此刪除雖非犯罪構成要件之變更，
    但顯已影響行為人刑罰之法律效果，自屬法律有變更。依修
    正前刑法，本案被告之前開施用第一級毒品犯行，屬於連續
    犯應依裁判上一罪論處，得加重其刑至2分之1，然依修正後
    之刑法，各該行為，均應併合處罰，經比較新、舊法適用結
    果，仍應適用被告行為時之法律，即修正前刑法而論以連續
    犯，對於被告較為有利。(三)刑法第47條第 1項修正為受徒刑
    之執行完畢，或一部之執行而赦免後，5 年以內「故意」再
    犯有期徒刑以上之罪者，為累犯，若再犯之罪為「過失犯」
    ，則無累犯規定之適用，然依修正前刑法第47條之規定，過
    失犯亦可構成累犯，此項變動影響行為人之刑罰法律效果，
    係屬新修正刑法第2條第1項之「法律變更」。因本案被告不
    論依照修正前刑法第47條或修正後刑法第47條第 1項規定，
    均成立累犯，應逕適用被告行為時之修正前刑法第47條累犯
    之規定。(四)關於數罪併罰定其應執行刑之情形，刑法第51條
    第 5款已修正為「宣告多數有期徒刑者，於各刑中之最長期
    以上，各刑合併之刑期以下，定其刑期。但不得逾三十年」
    ，與修正前規定之「宣告多數有期徒刑者，於各刑中之最長
    期以上，各刑合併之刑期以下，定其刑期。但不得逾二十年
    」之規定相較，自以修正前規定之定應執行刑之上限為20年
    對行為人較為有利，此為影響行為人刑罰之法律效果。是被
    告行為後法律已有所變更，經比較修正前、後刑法第51條第
    5款之規定，應依刑法第 2條第1項前段之規定，適用最有利
    於被告之修正前刑法，而定其應執行之刑。(五)綜上所述，參
    照上最高法院決議意旨，依修正後刑法第 2條第一項規定之
    「從舊從輕」原則，本案經適用修正前、後刑法相關規定，
    綜其全部罪刑之比較結果，顯認修正後刑法之規定並非較有
    利於被告，自應一體適用修正前刑法第56條、第47條、第51
    條第5款之規定，予以論處。
三、核被告所為，係犯毒品危害防制條例第10條第 1項項之施用
    第一級毒品罪及同條例第10條第 2項之施用第二級毒品罪。
    被告為供施用而持有第一級毒品海洛因及第二級毒品甲基安
    非他命之低度行為，已分別為施用第一級毒品海洛因及第二
    級毒品甲基安非他命之高度行為所吸收，均不另論罪。被告
    先後多次施用第一級毒品犯行，時間緊接、犯罪構成要件相
    同，顯係基於概括犯意反覆為之，應依修正前刑法第56條規
    定論以連續犯，並加重其刑。又被告自93年 3月間即前案執
    行93年1月31日執行刑期期滿釋放後，約隔1個多月左右起至
    95年2月21日（即95年2月25日回溯96小時）止之施用第一級
    毒品犯行，雖未據檢察官起訴，惟該部分因與已起訴經認有
    罪部分具有連續犯之裁判上一罪關係，依審判不可分原則，
    本院應併予審理。其所犯上開施用第一級毒品罪及施用第二
    級毒品間，犯意各別，犯罪構成要件互殊，應分論併罰。又
    查被告前因毒品危害防制條例案件，經原審法院以91年度訴
    字第1600號判決判處有期徒刑11月確定，於民國93年 1月31
    日在監縮刑期滿執行完畢之事實，有臺灣高等法院被告全國
    前案紀錄表及臺灣彰化地方法院檢察署刑案資料查註紀錄表
    在卷可按，其於受有期徒刑之執行完畢後，5 年內再犯有期
    徒刑之罪之本案上開 2罪，為累犯，自均應依修正前刑法47
    條規定加重其刑（施用第一級毒品部分應遞加重其刑）。
四、原審就被告施用第二級毒品部分，依毒品危害防制條例第10
    條第 2項，刑法第11條前段、第47條之規定，予以論處，並
    審酌被告之智識程度、素行、施用毒品之前科紀錄、施用第
    二級毒品之情節及所生之危害、犯後態度等一切情狀，判處
    被告有期徒刑 4月，經核其認事用法及量刑均為妥適，檢察
    官與被告上訴意旨略謂：被告於95年8月5日16時30分許回溯
    96小時內某時，在不詳地點，尚有至少施用第二級毒品安非
    他命一次，屬於包括一罪之集合犯，為實質上一罪，依審判
    不可分原則，應為起訴效力所及，自應併案審理云云，而提
    起上訴，核無理由（理由詳見後述），自應駁回其此部分之
    上訴。另原審對於被告上開於刑法修正前之連續多次施用第
    一級毒品犯行部分，依「集合犯」之概念，評價為實質上一
    罪予以論罪科刑，固非無見，惟按學理上「包括一罪」概念
    中之「集合犯」之態樣，依一般社會通念，特定犯罪行為具
    有反覆實施之特性，立法者於制定刑罰法律之初，亦已認知
    該種行為類型之反覆性，而有意藉由法條中客觀構成要件之
    行為要素，涵括上開具有反覆實施特性之數個犯罪行為，仍
    僅接受一次刑法之評價為已足；然施用毒品犯罪，或為零星
    偶一之施用，或長期不間斷的反覆施用，均有其可能性，是
    自難認立法者於制定刑罰法律之初，已認知施用毒品行為必
    屬具反覆性之犯罪，且有意藉由法條中客觀構成要件之行為
    要素，涵括上開具有反覆實施特性之數個犯罪行為。況實務
    上最高法院歷來僅將專以觸犯該等法條之罪，為其日常生活
    之職業者之常業犯，認為其性質上屬多數行為之集合犯，在
    法律上將之擬制為一罪即學理上所稱之實質上一罪（最高法
    院92年台上字5115號、92年台上字第4959號、93年台上字第
    3609號、94年台上字第4567號判決意旨參照），而本次刑法
    修正既依據「刑罰公平原則」之考量，刪除有關連續犯之規
    定，並將含有連續犯性質之常業犯一併全數刪除（參見刑法
    修正草案總說明）。故修正刑法施行前之連續反覆多次施用
    毒品之行為，仍應依修正前刑法第56條之規定論以連續犯，
    而非以集合犯概念評價之。至於修正刑法施行後之多次施用
    毒品犯罪之行為，論以「集合犯」亦屬欠妥，應回歸一般刑
    法上行為單、複數之認定，而予論罪科刑為允當。原審判決
    就被告於刑法修正前之多次施用第一級毒品犯行，未適用修
    正前之刑法第56條論處被告連續施用第一級毒品罪，逕依集
    合犯之概念論以實質上一罪，容有違誤，自應予撤銷改判。
    按施用毒品者，其個人身家、父母、妻小暨其他親友俱受其
    連累，無從經營正常生活，不能單純視為個人自戕身心健康
    之行為，實已衍生危害家庭及社會之不利後果，自應治以相
    當之罪責，始符合毒品危害防制條例之立法意旨。爰審酌被
    告之素行，本案施用毒品之情節、犯後之態度等一切情狀，
    量處如主文第 2項所示之刑。關於被告施用第一級毒品部分
    既經撤銷改判，原判決所定之執行刑即失所附麗，自應一併
    撤銷。爰就被告上訴駁回部分原審判處之有期徒刑 4月與本
    院撤銷改判所處有期徒刑1年2月，定應執行刑有期徒刑1年4
    月。又扣案之注射針筒1支、塑膠空袋2只，係被告所有供犯
    本案施用第一級毒品罪所用之物，業據其供明在卷，均依刑
    法第38條第1項第2款規定諭知沒收。
五、另檢察官移送併案審理意旨（偵查案號：臺灣臺中地方法院
    檢察署檢察官95年度毒偵字第4058號）略謂：被告於95年 8
    月 5日16時30分許回溯96小時內某時，在不詳地點，分別施
    用第一級毒品與第二級毒品安非他命至少各一次，屬於包括
    一罪之集合犯，為實質上一罪，依審判不可分原則，應為起
    訴效力所及，自應併案審理云云。按連續數行為而犯同一之
    罪名，部分之數行為，發生在新法施行前者，新法施行後，
    該部分適用最有利於行為人之法律，若其中部分之一行為或
    數行為，發生在新法施行後者，該部分不能論以連續犯（最
    高法院95年第 8次刑事庭會議決議意旨參照）。又依集合犯
    之概念評價多數施用毒品行為之見解，目前並不為本院所採
    ，已詳如前述，是以檢察官認此部分與本案有集合犯之實質
    上一罪關係，而聲請併案審理，即難准許，自應將此部分卷
    證退還檢察官另為適法處理。
據上論斷，應依刑事訴訟法第368條、第369條第1項前段、第364
條，第 299條第1項前段，毒品危害防制條例第10條，刑法第2條
第 1項前段、第11條前段、修正前刑法第56條、第47條、第51條
第5款、刑法第38條第1項第2款，判決如主文。
本案經檢察官張曉雯到庭執行職務。
中    華    民    國    95    年    12    月    5     日
            刑事第三庭  審判長法  官  王  增  瑜
                              法  官  廖  柏  基
                              法  官  蔡  紹  良
上列正本證明與原本無異。
施用第一級毒品部分得上訴；施用第二級毒品部分不得上訴。
如不服本判決應於收受送達後十日內向本院提出上訴書狀，其未
敘述上訴之理由者並得於提起上訴後十日內向本院補提理由書（
均須按他造當事人之人數附繕本）。
                              書記官  巫  丞  晏
中    華    民    國    95    年    12    月    6     日
附錄本案論罪科刑法條：毒品危害防制條例第10條
施用第一級毒品者，處 6 月以上 5 年以下有期徒刑。
施用第二級毒品者，處 3 年以下有期徒刑。
                                                      Ａ


司法院資訊處製作；財團法人民間司法改革基金會備份。
